臺灣臺中地方法院交通事件裁定　　　　100年度交聲字第615號
原處分機關　交通部公路總局臺中區監理所
異　議　人
即受處分人　李牧霖
送達代收人　李安之
上列受處分人因違反道路交通管理處罰條例案件，對於交通部公
路總局臺中區監理所民國一百年二月十七日所為之處分（中監違
字第裁六０－ＧＥ0000000號裁決書），聲明異議，本院
裁定如下：
    主    文
原處分關於罰鍰新臺幣陸仟元部分撤銷。
前項撤銷部分，不罰。
    理    由
一、原處分機關略以：受處分人李牧霖於民國九十七年十月十四
    日十七時十五分許，駕駛車號二八三三－ＤＪ號自用小客車
    ，在臺中市○區○○路與台中路口處，因汽車駕駛人駕駛汽
    車肇事致人受傷而逃逸，而為臺中市警察局第三分局警員依
    道路交通管理處罰條例第六十二條第四項前段規定舉發。本
    案緩起訴已期滿，該所遂於一百年二月十七日，裁處受處分
    人罰鍰新臺幣（下同）六千元，吊銷駕駛執照，一內不得考
    領駕駛執照等語。
二、受處分人異議意旨略以：受處分人於上開時、地駕駛自小客
    車與腳踏車擦撞未下車察看即離開，而經地方法院檢察官判
    緩起訴處分，已捐款家扶二萬元整，並參加法治教育二場，
    監理機關又處吊銷駕駛執照與罰鍰六千元（誤為九千元），
    與行政罰法九十五年二月明定一事不二罰規定不合，處分金
    與監理機關罰款應僅能擇一處罰，爰聲明異議等語。
三、按汽車駕駛人駕駛汽車肇事致人受傷或死亡者，應即採取救
    護措施及依規定處置，並通知警察機關處理，不得任意移動
    肇事汽車及現場痕跡證據，違反者處新臺幣三千元以上九千
    元以下罰鍰；前項駕駛人肇事致人受傷而逃逸者，吊銷其駕
    駛執照；汽車駕駛人，曾依本條例其他各條規定吊銷駕駛執
    照者，一年內不得考領駕駛執照，道路交通管理處罰條例第
    六十二條第三項、第四項前段、第六十七條第三項分別定有
    明文。惟依九十五年二月五日施行之行政罰法第二十六條第
    一項規定：「一行為同時觸犯刑事法律及違反行政法上義務
    規定者，依刑事法律處罰之。但其行為應處以其他種類行政
    罰或得沒入之物而未經法院宣告沒收者，亦得裁處之。」，
    此乃一行為同時造成刑罰法律與行政秩序罰規定發生競合適
    用之關係時，基於「一事不二罰」之法理，經由立法程序確
    立應以刑罰優先為原則，避免行為人承受過度且重複之處罰
    。此觀該條立法理由明確揭示：「一行為同時觸犯刑事法律
    及違反行政法上義務規定時，由於刑罰與行政罰同屬對不法
    行為之制裁，而刑罰之懲罰作用較強，故依刑事法律處罰，
    即足資警惕時，實無一事二罰再處行政罰之必要。且刑事法
    律處罰，由法院依法定程序為之，較符合正當法律程序，應
    予優先適用。但罰鍰以外之沒入或其他種類行政罰，因兼具
    維護公共秩序之作用，為達行政目的，行政機關仍得併予裁
    處，故為第一項但書規定。」其理益明。是以上揭行政罰法
    中刑事法律處罰優先且不再處以行政秩序罰之目的，既係因
    為行為人已接受刑罰而足資警惕，且已發生懲罰之作用，即
    無使行為人陷於雙重處罰之不利益，則關於刑事法律處罰之
    範圍自應採取實質認定，凡刑事實體法或程序法中所規定客
    觀上剝奪行為人生命、自由、財產權利，主觀上亦因制裁之
    嚴厲性、痛苦性，其強度足以造成心理強制而間接達成矯正
    教化目的之處遇手段，皆應納入其中，而不以形式上符合刑
    法第三十二條至第三十四條所定主刑及從刑種類者為限，始
    與法律規範之意旨相符。
四、經查：
(一)、受處分人李牧霖於九十七年十月十四日十七時十五分許，
      駕駛車號二八三三－ＤＪ號自用小客車，在臺中市○區○
      ○路與台中路口處，因汽車駕駛人駕駛汽車肇事致人受傷
      而逃逸等情，業據受處分人所自承，並有上開舉發違反道
      路交通管理事件通知單、裁決書、異議狀各一份在卷可稽
      。而受處分人上開肇事逃逸行為，除構成道路交通管理處
      罰條例第六十二條第四項前段之交通違規事由外，亦已合
      於刑法第一百八十五條之四駕駛動力交通工具肇事致人受
      傷而逃逸罪之構成要件，臺灣臺中地方法院檢察署檢察官
      於斟酌受處分人之犯後態度及公共利益之維護後，認以緩
      起訴處分為適當，乃以九十七年度偵字第二八五二四號為
      緩起訴處分，受處分人應向財團法人臺灣兒童暨家庭扶助
      基金會附設臺中市私立宜智學園支付新臺幣二萬元，並應
      於緩起訴期間屆滿前二個月止，參加該署所舉辦之法治教
      育二場次，有上開緩起訴處分書在卷可考，而受處分人業
      於九十八年二月二十四日向財團法人臺灣兒童暨家庭扶助
      基金會附設臺中市私立宜智學園支付二萬元，並依限參加
      該署舉辦之法治教育二場次，亦有受處分人緩起訴處分金
      繳款收據影本在卷可稽。則受處分人上開違反刑事法律禁
      止規範之犯罪事實既已明確，僅因檢察官採取緩起訴處分
      之替代性刑事處遇手段，未將該案逕行起訴或聲請簡易判
      決處刑，致其後適用之刑事訴訟程序有所區別，且受處分
      人負有包括支付一定金額予檢察官指定機構在內之義務，
      其如未在上開指定期間內確實履行義務，或有下列情形：
      (1 )於緩起訴期間內故意更犯有期徒刑以上刑之罪，經檢
      察官提起公訴者；(2)緩起訴前，因故意犯他罪，而在緩
      起訴期間內受有期徒刑以上刑之宣告者，依刑事訴訟法第
      二百五十三條之三第一項之規定，受處分人將遭受撤銷緩
      起訴處分之不利益。
(二)、受處分人已因上開緩起訴處分而剝奪其財產權及自由權，
      且上揭金錢給付義務以及其他處遇措施亦具有強制性、懲
      罰性，雖不若易科罰金係以支付金錢作為自由刑之替代，
      惟經由緩起訴處分條件之履行，使其免於遭檢察官發動起
      訴程序，實質上仍具有替代刑罰之效果，廣義而言，應屬
      前揭所稱之「實質刑事法律處罰」，而有行政罰法第二十
      六條第一項「一事不二罰」規定之適用（臺灣高等法院臺
      中分院九十五年度交抗字第四七七號裁定同此結論，可資
      參照）。
(三)、法務部九十五年五月二十五日法律字第Ｚ○○○○○○○
      ○○號函雖謂：行政罰法第二十六條第二項所稱「不起訴
      處分」包括「緩起訴處分」在內云云，惟行政罰法第二十
      六條第二項乃例外得裁處行政秩序罰之補充規定，參諸該
      條文係將「不起訴處分」、「無罪」、「免訴」、「不受
      理」、「不付審理」等不能證明刑事被告犯罪或未曾使其
      實際接受刑罰之情形逐一臚列，顯然與該條第一項所指發
      生處罰競合之前提要件尚有未合，故有第二項仍依違反行
      政法上義務規定裁處之必要。本件緩起訴處分既非不能證
      明行為人之犯罪事實，且有支付一定金額之實質處罰，自
      與上開行政罰法第二十六條第二項列舉之不起訴處分等情
      形迥然有別，仍無從遽為比擬而為相同之處置。行政罰法
      第二十六條第二項既未將緩起訴處分列舉其中，本於「例
      外規定從嚴解釋」之法理及上揭說明，自不能將條文中「
      不起訴處分」之範圍，擴及於性質顯不相同之「緩起訴處
      分」，附此敘明。
五、綜上所述，原處分關於罰鍰六千元部分，依行政罰法第二十
    六條第一項前段規定，即應依刑事法律處罰之，已無再依上
    開道路交通管理處罰條例第六十二條第四項裁處行政罰鍰之
    餘地，受處分人據以聲明異議為有理由，原處分就此部分應
    予撤銷，另由本院為受處分人不罰之諭知。
六、據上論斷，應依道路交通管理處罰條例第八十七條第二項，
    道路交通事件處理辦法第十九條，裁定如主文。
中    華    民    國  100    年    3    月     3      日
                    交通法庭  法  官  郭瑞祥
以上正本證明與原本無異。
如不服本裁定，應於收受送達後5日內向本院提出抗告狀。（應
附繕本）
                              書記官  黃雅青
中    華    民    國  100    年    3    月     3      日